【裁判字號】    98,消債抗,66
【裁判日期】    981009
【裁判案由】    更生抗告
【裁判全文】
臺灣基隆地方法院民事裁定            98年度消債抗字第66號
抗  告  人  甲○○
上列抗告人因更生事件對於中華民國98年7月20日本院98年度消
債更字第25號裁定提起抗告，本院裁定如下：
    主  文
抗告及保全處分之聲請均駁回。
抗告程序費用由抗告人負擔。
    理  由
一、本件抗告意旨略以：抗告人所有房屋之屋齡已近30年，是以
    現今該不動產之價值事實上已大不如前，抗告人曾將上開不
    動產委託仲介代售三年，至今仍無消息。又抗告人購買該屋
    所申辦之房屋貸款，至今仍有新臺幣（下同）633,000 元尚
    未繳清，而抗告人曾向華南銀行表示願將上開不動產以80萬
    元轉賣予華南銀行以清償房屋貸款，卻不被接受，是以該不
    動產價值是否真有如公告現值已有疑義。再者，該不動產於
    9年前設定144萬元之最高限額抵押權，或許確實擁有該價值
    ，但現肯定已貶值，且其上附有高額抵押權，任誰也不肯購
    買，此為該不動產無法出售之原因，並非抗告人不願出售。
    而抗告人目前因無法將不動產出售，每月仍需繳納7,000元
    之房屋貸款，然抗告人每月薪資僅有17,000元，扣除房屋貸
    款及必要生活支出，根本無結餘可以繳納每月5,000元之協
    商款。綜上所述，抗告人目前之收入根本不足以負擔支出，
    無法履行每月償還5,000元之還款方案，且抗告人之不動產
    目前亦無法出售，抗告人確有不能清償債務之事實，為此提
    起抗告請求廢棄原裁定，並裁定准予抗告人進行更生程序。
二、按「為使負債務之消費者得依本條例所定程序清理其債務，
    以調整其與債權人及其他利害關係人之權利義務關係，保障
    債權人之公平受償，謀求消費者經濟生活之更生及社會經濟
    之健全發展，特制定本條例。」、「債務人不能清償債務或
    有不能清償之虞者，得依本條例所定更生或清算程序，清理
    其債務。」消費者債務清理條例（下稱本條例）第1條、第3
    條定有明文，亦即本條例之立法目的在於：陷於經濟上困境
    之消費者，若任其於惡性循環之債務窘境中自生自滅，將衍
    生嚴重之社會問題，致難以維持安定之社會經濟秩序，故有
    予以分別情形依更生或清算之程序清理其債務之必要，藉以
    妥適調整其與各相關債權人等間之權利義務關係，以謀求消
    費者經濟生活之更生機會，從而健全社會經濟發展。惟私法
    上之債之關係，係以當事人間之信賴關係為基礎，為社會經
    濟組織之重要支柱，故當事人於以法律行為追求自己利益之
    際，亦應顧及對方之利益，並考量債權債務在社會上之作用
    ，本於誠實及信用之原則，行使債權及履行債務，故債務人
    之消費者欲以本條例為其所負義務之調整者，自應本於誠信
    原則之本旨，僅在其不能清償債務或有不能清償之虞而使其
    陷於經濟上困境時，始得准許之，以避免其藉此良善之立法
    而惡意圖謀減免債務，致使社會陷於道德之危險，並使信用
    緊縮而造成社會經濟之動盪。因此債務人與金融機構依本條
    例第151條第1項之規定就債務人所負債務進行前置協商時，
    如最大債權銀行所提出之還款方案，經法院綜衡該還款方案
    與債務人之全部財產及收支狀況後，評估該還款方案足供債
    務人於維持符合人性尊嚴之最低基本生活條件之下清償債務
    者，即難謂債務人有何不能清償債務之情形。
三、經查：
  (一)抗告人確於本條例施行後，曾以書面向最大債權金融機構華
    南商業銀行申請前置協商，然協商不成立，此有抗告人及華
    南商業銀行分別於原審所提出之前置協商不成立通知書及陳
    報狀在卷足稽，核屬實情；惟依該通知書所載，抗告人係因
    協商意願低落致未能與華南銀行達成協議，復依抗告人於原
    審所陳，華南銀行係提出每月償還5,000元之還款方案，合
    先敘明。抗告人與華南銀行進行債務協商時，係任職於同發
    報關有限公司，每月薪資17,000元，而原審業已敘明抗告人
    既稱陷於經濟困境且已不能清償債務，則抗告人之必要支出
    ，當僅得以行政院所公布97年臺灣省最低生活費用（包括食
    品費、衣著鞋襪費、房租水電費、家居管理費、醫療保健費
    、交通通訊費、娛樂教育費及雜項支出）9,829元認列，始
    屬合理。是以抗告人協商時每月收入17,000元，扣除必要支
    出9,829元，所剩餘額7,171元，仍高於華南銀行所提出每月
    償還5,000元之還款方案，本即難認抗告人有何不能清償債
    務之情。
  (二)又抗告人固陳每月仍需繳交房屋貸款7,000元，惟房貸於名
    義上雖屬債務，實乃藉由分期付款方式逐漸累積資產，與金
    錢儲蓄雷同。而抗告人於經濟困窘時，自應選擇適當處分其
    資產以減輕負擔，並公平償還債務，始符誠信原則，而非僅
    清償房貸以保全不動產，其餘負債則主張無力負擔，或甚至
    冀望保留不動產，要求房貸債權人予以減債，果係如此，與
    令債權人以其資金為債務人購置不動產何異？況租屋居住亦
    屬目前社會上眾多經濟困窘而無力購屋者之安居方式，抗告
    人自不應有所例外。另抗告人固以「抗告人曾將上開不動產
    委託仲介代售三年，至今仍無消息」、「上開不動產之價值
    是否真有如公告現值已有疑義」、「其上負有比公告現值高
    之抵押權，任誰也不可能買」等語置辯，惟抗告人並未提出
    曾委託仲介代為出售不動產之相關證明文件，其真實性如何
    ，已有可疑。再者，縱該不動產之市值確實不如公告現值，
    然依抗告人所言，現今所積欠之房貸僅餘約633,000元，是
    抗告人如能將該不動產以高於房貸餘額之價額賣出，即可將
    房貸全數清償並將其上設定之最高限額抵押權塗銷，則該不
    動產應不至於因存在最高限額抵押權致無人願意購買。又該
    不動產出售所得，縱無法將抗告人所負之一切債務清償完畢
    ，亦能將房屋貸款全數清償而大幅減輕抗告人之債務問題。
四、綜上所述，抗告人現今之資產價值縱未高於所負債務之總額
    ，然以抗告人之財產及收入狀況，既可維持生活亦有能力清
    償債務，自與本條例第3 條所謂「不能清償債務」之要件不
    符，原審駁回抗告人更生聲請之理由雖與本院略有出入，然
    結論並無不同，仍應予維持，抗告人猶執前詞指摘原裁定之
    不當，求予廢棄並准予抗告人開始更生程序，為無理由，應
    予駁回。又本件抗告既經駁回，且依法已不得再抗告，則抗
    告人保全處分之聲請，亦失所附麗而無必要，應併予駁回。
五、依消費者債務清理條例第15條，民事訴訟法第 495條之1第1
    項、第449條第1項、第95條、第78條，裁定如主文。
中    華    民    國    98    年    10    月    9     日
                  審判長法  官  蔡聰明
                        法  官  王翠芬
                        法  官  林玉珮
以上正本係照原本作成。
本件裁定不得再抗告。
中    華    民    國    98    年    10    月    9     日
                        書記官  洪福基


司法院資訊處製作；財團法人民間司法改革基金會備份。
